臺灣板橋地方法院刑事判決　　　　　　 96年度簡上字第238號
公　訴　人　臺灣板橋地方法院檢察署檢察官
上　訴　人
即　被　告　丙○○
上列上訴人即被告因詐欺案件，不服本院95年度簡字第6924號中
華民國95年12月29日所為之第一審判決（原聲請簡易判決處刑案
號：95年度偵字第23120 號），提起上訴，暨檢察官移送併案審
理（96年度偵字第16733 號），本院管轄第二審之合議庭判決如
下：
    主    文
原判決撤銷。
丙○○幫助連續意圖為自己不法之所有，以詐術使人將本人之物
交付，處有期徒刑陸月，如易科罰金，以銀元參佰元折算壹日；
減為有期徒刑參月，如易科罰金，以銀元參佰元折算壹日。
    事    實
一、丙○○雖預見提供金融機構帳戶之存摺、金融卡及密碼供他
    人使用，將可供詐欺犯罪者作為詐騙他人將款項匯入該帳戶
    之用，而幫助他人犯詐欺取財罪，竟仍不違背其本意，基於
    幫助詐欺之不確定故意，將其所有中華郵政股份有限公司秀
    朗郵局帳號為00000000000000號之存款帳戶、玉山商業銀行
    福和分行帳號為0000000000000 號之存款帳戶及華南商業銀
    行永和分行帳號為000000000000號存款帳戶之存摺、印章、
    金融卡、密碼等物件，於94年7 月至同年8 月8 日間之某日
    ，在臺北縣永和市○○路332 號前，交予某真實姓名年籍不
    詳之成年人，供其所屬之詐欺集團作為詐欺犯行使用。嗣該
    詐欺集團之成年成員取得系爭帳戶資料後，即基於意圖為自
    己不法所有之犯意，先後為下列詐欺犯行：
(一)於94年8 月8 日撥打電話予陳麗珠，自稱為台新銀行人員，
    向陳麗珠詐稱其信用卡帳款逾期未繳，待陳麗珠表示未申辦
    台新銀行信用卡後，即提供電話要求陳麗珠向警政署調查科
    之「李警官」聯絡查詢，陳麗珠不疑有他，遂依所提供電話
    與該名自稱「李警官」之人聯絡後，該名自稱「李警官」之
    人即詐稱陳麗珠遭人冒名，需前往臺灣銀行辦理電話銀行，
    以將其在該銀行活期儲蓄存款帳戶內之款項轉出，避免遭到
    冒領，陳麗珠因此陷於錯誤依其指示辦理電話銀行及將丙○○所有上開郵局帳戶設定為約定轉入帳號後，該名自稱「李
    警官」之人所屬詐騙集團之成員，旋即於同日以電話銀行自
    陳麗珠上開銀行存款帳戶內轉帳新臺幣（下同）八十萬元至
    丙○○所有上開郵局帳戶內，並立刻提領一空。嗣陳麗珠補
    登存摺後發覺有異，始知被騙。
(二)於94年8 月8 日上午9 時30分許撥打電話予乙○○，自稱為
    台新銀行人員，向乙○○詐稱其信用卡帳款逾期未繳，並提
    供電話要求乙○○向警政署調查科之「王警官」聯絡查詢，
    乙○○不疑有他，遂依所提供電話與該名自稱「王警官」之
    人聯絡後，該名自稱「王警官」之人即詐稱乙○○聯邦銀行
    帳戶之金額進入很大，可能涉及刑案，並要求其依所提供電
    話向中央存保局辦理指戶憑單。後乙○○依該門號電話撥打
    後，由一名自稱為「楊助理」之人接聽，隨即要求乙○○至
    誠泰銀行辦理語音約定轉帳，並將其於國泰世華銀行、郵局
    及華南銀行之存款集中在該誠泰銀行之存款帳戶內集中保管
    ，致乙○○陷於錯誤，而將其上開帳戶之存款匯入誠泰銀行
    之帳戶內，且告知該名「楊助理」語音約定轉帳之密碼，該
    名自稱「楊助理」之人所屬詐騙集團之成員，旋即於同日以
    電話語音轉帳自乙○○上開誠泰銀行存款帳戶內轉帳二十三
    萬元至丙○○所有前揭玉山銀行存款帳戶內，並立刻提領一
    空。乙○○補登存摺後發覺有異，始知被騙。
(三)於94年8 月23日上午10時30分許撥打電話予甲○○，詐稱中
    華電信公司已退電話保證金，要求甲○○至自動櫃員機查詢
    是否已經入帳，使甲○○因而陷於錯誤，於同日上午10時56
    分許至位於桃園縣蘆竹鄉○○路138 號之蘆竹南崁郵局自動
    櫃員機依指示操作後，轉帳匯款二萬九千九百八十四元至丙○○所有上開華南銀行存款帳戶內，旋即遭人提領一空。後
    因甲○○發覺有異，始知被騙。
(四)於94年8 月24日上午撥打電話予周宜璇，詐稱中華電信公司
    欲退行動電話之保證金，使周宜璇因而陷於錯誤，於同日中
    午12時許至位於臺北縣永和市○○路270 號之永和永安郵局
    自動櫃員機依指示操作後，轉帳匯款二萬五千二百二十八元
    至丙○○所有上開華南銀行存款帳戶內，旋即遭人提領一空
    。後因周宜璇發覺有異，始知被騙。
二、案經臺北市政府警察局中正第二分局移送臺灣臺北地方法院
    檢察署呈請臺灣高等法院檢察署檢察長令轉臺灣板橋地方法
    院檢察署檢察官偵查後聲請以簡易判決處刑，及由甲○○訴
    由臺北縣政府警察局永和分局報請臺灣板橋地方法院檢察署
    檢察官移送併案審理。
    理    由
一、證人陳麗珠、乙○○、甲○○、周宜璇於警詢中所為之證述
    ，雖均係被告以外之人於審判外之陳述，惟經本院於審判期
    日調查證據時提示被告並告以要旨後，被告未於言詞辯論終
    結前聲明異議，且本院審酌上開證人前與被告素無怨隙、僅
    為單純之詐欺案件被害人，衡情當無構詞誣陷被告之動機，
    是渠等於案發後記憶猶新之際所為之證述，可信性甚高，如
    引為證據，應屬適當，依刑事訴訟法第159 條之5 第2 項之
    規定，即得作為證據，合先敘明。
二、訊據被告固坦承將其所有上開帳戶之存摺、印章及密碼等物
    件於前揭時、地交予他人使用之事實，惟矢口否認有幫助詐
    欺取財之犯行，辯稱：係證人丁○○向伊表示可以代辦信用
    卡、現金卡，但需提供金融機構帳戶之存摺、印章，以便使
    帳戶較為好看，伊方提供上開帳戶之存摺等相關物件予丁○○云云。經查：
(一)被告將上開帳戶之存摺、印章、密碼等物件於前揭時、地交
    予他人使用等事實，為被告所自承，核與證人丁○○於本院
    審理中就被告將上開帳戶之存摺等資料交予他人之證述相符
    。又被害人陳麗珠、乙○○、甲○○、周宜璇於上開時、地
    遭以前揭手法詐騙而轉帳匯款前述款項至被告帳戶內，旋遭
    人提領一空等情，亦據證人陳麗珠、乙○○、甲○○、周宜
    璇於警詢中證述綦詳，並有被告上開郵局、玉山銀行福和分
    行、華南銀行永和分行帳戶之開戶資料、交易明細、被害人
    陳麗珠之電子銀行服務申請約定書、存摺內頁影本、被害人
    乙○○之自動化服務使用申請書、存摺內頁影本、被害人甲○○之自動櫃員機交易明細表、被害人周宜璇之存摺內頁影
    本各一份附卷可稽，堪認向被告收取上開帳戶存摺等相關物
    件之人所屬詐欺集團之成員係施用詐術，致使陳麗珠等人陷
    於錯誤而匯款至上開帳戶中，進而遭提領一空甚明。又被告
    雖稱其並未申辦上開玉山銀行、華南銀行帳戶之金融卡，惟
    依上開銀行之開戶資料及交易明細所示，被告於開戶時確有
    申辦金融卡，亦有以金融卡提款之紀錄，是被告此部分所辯
    ，洵非足採。
(二)被告雖以前詞置辯，惟查：證人丁○○於本院審理中業已證
    稱其並未向被告收取上開帳戶之存摺等物件，僅受被告之託
    開計程車載被告至臺北市○○街一帶之銀行開戶，伊還告訴
    被告現在詐騙集團很多等語（參見本院96年8 月3 日審判筆
    錄第3 、7 頁），即與被告所述不符。且依卷附財團法人金
    融聯合徵信中心被告之信用卡資訊所示，被告於92年間曾向
    聯邦銀行、萬泰銀行、慶豐銀行、中華銀行共申辦六張信用
    卡，至92年9 月間除聯邦銀行之信用卡外，另五張信用卡均
    因款項未繳、信用貶落而遭強制停卡，換言之，被告已有申
    辦信用卡之經驗，當知申辦信用卡並無須繳交金融機構存款
    帳戶之存摺、金融卡、印章、密碼等物件，對方此種要求，
    顯與一般申辦信用卡、現金卡程序不同；且被告稱對方幫伊
    辦理信用卡並未收取佣金，則在被告已經信用不良之情形下
    ，對方又何以甘冒遭銀行查封被告名下帳戶內款項之風險，
    將款項匯入被告帳戶內幫被告美化資力？況被告依其所述於
    申辦信用卡無下文後，亦未主動報警處理或向銀行辦理掛失
    補領程序，所為亦悖於常情，顯見被告上開所辯，不符情理
    ，難以採信。
(三)按在金融機構開設存款帳戶，原係針對個人社會信用而予以
    資金流通，具有強烈之屬人性，而金融帳戶為個人理財之工
    具，於郵局或銀行等金融機構申請開設存款帳戶並無任何特
    殊之資格限制，一般民眾皆可利用存入最低開戶金額之方式
    ，任意在銀行或郵局等金融機構申請開設存款帳戶，且一人
    並可於不同之金融機構申請多數之存款帳戶使用，尚無任何
    困難，此乃眾所周知之事實，被告案發當時為年逾五十歲之
    成年人，顯屬有一般社會經驗之人，對此應有所認知。是依
    一般人之社會生活經驗，若見他人不以自己名義申請帳戶，
    反而向人收集存款帳戶為不明用途使用或流通，衡情對於該
    等帳戶可能供作不法目的使用，當有合理之預見。況且利用
    他人帳戶從事詐欺取財等犯罪，早為大眾傳播媒體廣為報導
    ，被告為有社會經驗之成年人，應可預見交付其名義之帳戶
    存摺及金融卡等物件予不相識之人流通，有幫助從事詐欺取
    財等犯罪之可能，但仍將其上開帳戶之存摺、印章、金融卡
    、密碼等物件交付他人使用，以致自己完全無法了解、控制
    該帳戶物件之使用方法及流向，則被告應具有縱有人利用該
    等金融帳戶實施詐欺取財或其他犯罪之用，亦不違背其本意
    之幫助意思甚明。
(四)據此，被告上開所辯，尚非可採，本案事證明確，被告犯行
    堪以認定。被告上訴意旨否認犯罪，為無理由。
三、論罪科刑部分：
(一)被告行為後，前於94年2 月2 日修正公布之刑法，已自95年
    7 月1 日起施行，另刑法施行法亦於95年6 月14日增訂該法
    第1 條之1 規定，並自95年7 月1 日施行。其中修正後刑法
    第2 條之規定，乃係關於新舊法比較適用之準據法，其本身
    無關行為可罰性要件之變更，故於95年7 月1 日刑法修正施
    行後，如有涉及比較新舊法之問題，即應逕依修正後刑法第
    2 條第1 項規定，為「從舊從輕」之比較（最高法院95年度
    第8 次刑事庭會議決議意旨參照）。且比較時應就罪刑有關
    之共犯、未遂犯、連續犯、牽連犯、結合犯以及累犯加重、
    自首減輕、暨其他法定加減原因、與加減例等一切情形，綜
    其全部之結果，而為比較，最高法院24年上字第4634號判例
    意旨可資參照。經查：
  刑法第339 條第1 項詐欺取財罪雖未修正，然其罰金刑部分
    之法定最低刑度依修正後刑法第33條第5 款之規定，為新臺
    幣一千元；而依被告行為時之刑罰法律，即罰金罰鍰提高標
    準條例第1 條前段及修正前刑法第33條第5 款規定，該罪之
    罰金刑法定最低刑度則為銀元十元即新臺幣三十元，是比較
    修正前後刑度結果，應以修正前之規定對被告較為有利。
  修正後刑法第56條業已刪除連續犯之規定，故連續數行為而
    犯同一罪名，依修正前刑法第56條規定，應以一罪論，但得
    加重其刑；而依修正後規定，則已無連續犯可資適用，即應
    將各次犯行以數罪併合處罰，是以適用修正前關於連續犯之
    規定，對被告自係較為有利。
  本案經綜合比較前述各項法律變更之結果後，適用修正後之
    刑法等相關規定並未對被告更為有利，依據刑法第2 條第1
    項前段規定，即應一體適用修正前刑法等相關規定。
  至被告行為後刑法第30條關於幫助犯之規定雖亦已修正施行
    ，然僅不過係將原易引起誤解之「從犯」二字在文字上修正
    為「幫助犯」，且將原實務及學說多數見解就幫助犯之成立
    所採取之「限制從屬性」理論予以明文化（參見該條修正理
    由），尚不涉及罪刑實質內容之更易，即非屬刑罰法律之變
    更，自不生新舊法比較之問題，而應依一般法律原則，逕行
    適用裁判時之現行刑法第30條規定。
  另上開修正後刑法自95年7 月1 日施行前，刑法分則編有關
    罰金刑之貨幣單位係銀元，且應依罰金罰鍰提高標準條例第
    1 條、第4 條之規定，按各該具體條文制定或修正之先後，
    定其罰金刑部分提高之倍數。惟因上開刑法施行法業已增訂
    第1 條之1 ，該條規定：「中華民國九十四年一月七日刑法
    修正施行後，刑法分則編所定罰金之貨幣單位為新臺幣。九
    十四年一月七日刑法修正時，刑法分則編未修正之條文定有
    罰金者，自九十四年一月七日刑法修正施行後，就其所定數
    額提高為三十倍。但七十二年六月二十六日至九十四年一月
    七日新增或修正之條文，就其所定數額提高為三倍」，亦即
    自95年7 月1 日起，刑法分則編所定罰金之貨幣單位，由原
    來之銀元改為新臺幣，且94年1 月7 日刑法修正時，刑法分
    則編未修正之條文定有罰金者，自95年7 月1 日起，有關罰
    金之數額提高為三十倍。換言之，刑法施行法第1 條之1 施
    行後，罰金刑之貨幣單位雖有「銀元」、「新臺幣」之更異
    ，惟適用結果之罰金刑最高額度則無二致。再參照刑法施行
    法第1 條之1 之立法理由說明：「……考量新修正之刑法施
    行後，不再適用現行法規所定貨幣單位折算新臺幣條例，為
    使罰金數額趨於一致，避免衍生新舊法比較適用問題，以緩
    和實務適用法律之衝擊，於不變動罰金數額之前提下，爰為
    第2 項規定。」，可知本條規定之目的，即在於避免就罰金
    之提高部分再比較新舊法，應屬修正後刑法第2 條之特別規
    定，而應優先適用。據此，刑法第339 條第1 項之詐欺取財
    罪係定有罰金刑之罪，應逕行適用刑法施行法第1 條之1 之
    規定即可，毋庸再依修正後刑法第2 條第1 項之規定，比較
    刑法施行法第1 條之1 及罰金罰鍰提高標準條例第1 條之規
    定何者有利於被告，附此敘明。
(二)按刑法上之幫助犯，係對於犯罪與正犯有共同之認識，而以
    幫助之意思，對於正犯資以助力，而未參與實施犯罪之行為
    者而言（最高法院75年度臺上字第1509號、88年度臺上字第
    1270號判決要旨參照）。如未參與實施犯罪構成要件之行為
    ，且係出於幫助之意思提供助力，即屬幫助犯，而非共同正
    犯。查被告將其所有上開帳戶之存摺、金融卡、密碼等相關
    物件提供予某真實年籍姓名不詳之成年人，再由該成年人所
    屬詐欺集團成年成員基於不法所有之意圖，對被害人陳麗珠
    、乙○○、甲○○、周宜璇等人施以詐術，致使渠等陷於錯
    誤，將上開現金匯入被告所提供之帳戶內，是被告所為係參
    與詐欺取財罪構成要件以外之行為，且在無證據證明被告係
    以正犯而非以幫助犯之犯意參與犯罪之情形下，應認其所為
    係幫助犯而非正犯行為。另正犯即該詐欺集團成年成員先後
    四次詐欺取財犯行，時間緊接，所犯為構成要件相同之罪名
    ，顯係基於概括犯意反覆為之，應成立修正前刑法第56條之
    連續犯。故核被告所為，係犯刑法第30條第1 項前段、修正
    前刑法第56條、刑法第339 條第1 項之幫助連續詐欺取財罪
    。其係基於幫助之犯意而為非屬詐欺取財犯行之構成要件行
    為，為幫助犯，爰依刑法第30條第2 項之規定，按正犯之刑
    減輕之。
(三)本院爰審酌被告並無前科，有臺灣高等法院被告前案紀錄表
    一份在卷可參，素行尚可，其犯罪之動機在於貪圖不法利益
    ，明知使用他人帳戶以詐欺之情形猖獗，仍提供上開帳戶予
    詐欺集團使用，助長詐騙財產犯罪之風氣，造成無辜民眾受
    騙而受有金錢損失，實為當今社會詐財事件發生之根源，並
    擾亂金融交易往來秩序及社會正常交易安全甚鉅，且亦因被
    告提供個人帳戶，致使執法人員難以追查正犯之真實身分，
    兼衡被害人損失金額就匯入被告系爭帳戶部分共計達百萬餘
    元，暨被告犯後否認犯行等一切情狀，量處如主文所示之刑
    ，並諭知易科罰金之折算標準，以資懲儆。
(四)上開刑法修正後，刑法第41條第1 項前段有關易科罰金折算
    標準之規定為：「犯最重本刑為五年以下有期徒刑以下之刑
    之罪，而受六個月以下有期徒刑或拘役之宣告者，得以新臺
    幣一千元、二千元或三千元折算一日，易科罰金。」，而修
    正前同條項就易科罰金之折算標準係規定：「得以一元以上
    三元以下折算一日，易科罰金」，再依廢止前罰金罰鍰提高
    標準條例第2 條（現已刪除）之規定，就其原定數額提高為
    一百倍折算一日，即係以銀元一百元、二百元、三百元折算
    一日，折算為新臺幣幣值後，則為以新臺幣三百元、六百元
    、九百元折算一日。是比較修正前後之易科罰金折算標準，
    自以行為時即修正前之規定，較有利於被告，依刑法第2 條
    第1 項前段，即應適用修正前刑法第41條第1 項前段及廢止
    前罰金罰鍰提高標準條例第2 條等規定，定其易科罰金之折
    算標準。
(五)被告係在96年4 月24日前犯本案犯行，且本院所宣告之刑期
    未逾有期徒刑一年六月，符合中華民國九十六年罪犯減刑條
    例之減刑條件，應依該條例第2 條第1 項第3 款之規定，減
    其刑期二分之一，並諭知易科罰金之折算標準。
四、原審以被告犯行明確，予以論罪科刑，固非無見，惟中華民
    國九十六年罪犯減刑條例業於96年7 月4 日制定公布，自96
    年7 月16日起施行，被告為本案幫助詐欺取財犯行之犯罪時
    間係在96年4 月24日前，合於減刑要件，原審未及審酌適用
    ，容有未洽，另上開犯罪事實（二）至（四）部分，原審亦
    未及審酌，亦有未洽，是本件上訴人上訴意旨否認犯罪，雖
    無可採，惟原審判決既有上開可議之處，仍應由本院予以撤
    銷改判之。
據上論斷，應依刑事訴訟法第455 條之1 第1 項、第3 項、第
369 條第1 項前段、第364 條、第299 條第1 項前段，刑法第2
條第1 項前段、第30條、修正前刑法第56條、刑法第339 條第1
項、修正前刑法第41條第1 項前段，刑法施行法第1 條之1 第1
項、第2 項前段，中華民國九十六年罪犯減刑條例第2 條第1 項
第3 款、第7 條，廢止前罰金罰鍰提高標準條例第2 條，判決如
主文。
本案經檢察官吳宗光到庭執行職務。
中　　華　　民　　國　　96　　年　　8 　　月　　24　　日
                  刑事第十七庭  審判長法　官 李幼妃
                                      法　官 鄭燕璘
                                      法　官 張紹省
以上正本證明與原本無異。
本件不得上訴。
                                      書記官 周雅玲
中　　華　　民　　國　　96　　年　　8 　　月　　27　　日
附錄本案論罪科刑法條全文：
中華民國刑法第339條
意圖為自己或第三人不法之所有，以詐術使人將本人或第三人之
物交付者，處五年以下有期徒刑、拘役或科或併科一千元以下罰
金。
以前項方法得財產上不法之利益或使第三人得之者，亦同。
前二項之未遂犯罰之。
